【裁判字號】    95,交上更(一),143
【裁判日期】    950621
【裁判案由】    過失致死等
【裁判全文】
臺灣高等法院臺中分院刑事判決   95年度交上更(一)字第143號
上  訴  人  臺灣彰化地方法院檢察署檢察官
上  訴  人
即  被  告  丁○○
指定辯護人  本院公設辯護人  辛○○
上列上訴人等因被告過失致死等案件，不服臺灣彰化地方法院中
華民國九十二年四月二十八日第一審判決（民國九十一年度交訴
字第一六五號，起訴案號：臺灣彰化地方法院檢察署民國九十一
年度偵字第五九七二號），提起上訴，經最高法院第一次發回更
審，本院判決如下：
    主  文
上訴駁回。
    事  實
一、丁○○明知其並未考領普通小型車駕駛執照，不得駕駛自用
    小客車，為外出閒逛，竟仍於民國（下同）九十一年七月二
    十一日下午八時三十五分許，駕駛車牌號碼Ｒ八─五五三九
    號（ＨＯＮＤＡ  ＣＩＶＩＣ車型）自用小客車，沿彰化縣
    彰化市○○○路由西往東方向（即往彰化市區方向）行駛，
    途經該路段與高速公路北上匝道交岔路口處，不慎攔腰撞及
    由北往南方向、自前開匝道遵循綠燈號誌駛出、由丙○○所
    駕駛之車牌號碼九Ｈ─一一五七號自小客車之左側車身，使
    丙○○駕駛之前開自小客車受有左前門、左後門板金凹陷之
    損害（丙○○則未受有傷害），於雙方正下車協談賠償事宜
    時，因後方車輛駕駛要求丁○○先將上開肇事車輛倒退，以
    免影響後方車輛之通行，丁○○乃上車將前開所駕車輛倒車
    ，隨即乘機往前逃離現場，續行沿中華西路由西往東方向行
    駛，於同日下午八時五十分許，途經該路段（為雙向四線車
    道，其當時行駛於內側車道）與崙美路口之設有行車號誌管
    制之交岔路口前，本應注意汽車行駛至交岔路口應遵守燈光
    號誌之指示，並應注意汽車除準備停車或臨時停車外，不得
    駛出路面邊線，而依當時天候晴、有照明設備、路面乾燥、
    無缺陷、無障礙物、視距良好等一切情狀，並無不能注意之
    情事，詎其為免丙○○自後駕車追隨而來，慌亂之際，竟疏
    未注意同向、右前方慢車道上有由戊○○騎乘之車牌號碼Ｋ
    ＷＹ─六二三號重型機車、張杰駕乘之車牌號碼ＫＸＤ─
    二五一號重型機車、甲○○騎駛之車牌號碼ＭＢ九─三九三
    號重型機車（後座搭載其母王施美華）及庚○○騎乘之車牌
    號碼ＴＣＶ─二九九號輕型機車在該處停候紅燈之情狀，貿
    然以時速約四十公里之速度（該處限速為時速五十公里）自
    其行駛之內側車道往右駛出路面邊線，而自後衝撞上開戊○○、張杰、甲○○及庚○○等人騎乘之機車，並闖越紅燈
    前行，因戊○○騎駛之前開機車卡於其所駕駛車輛前方底盤
    ，無法繼續行駛始行停止，使戊○○因而受有頭部外傷併腦
    震盪症狀、右大腿肌肉扭傷併神經症狀及下背部挫傷等傷害
    、張杰因而受有腦震盪及身體多處擦傷等傷害、甲○○則
    因而受有四肢多處挫傷、擦傷及右側骨盆疼痛無力等傷害（
    此部分之過失傷害罪嫌，業據甲○○於檢察官偵查中撤回告
    訴）、庚○○因而受有身體多處挫傷及第一腰椎損傷等傷害
    （該部分之過失傷害罪嫌，未據庚○○提出告訴），並使王
    施美華因而受有顱內出血等傷害，經送醫急救後，仍於九十
    一年七月二十七日下午一時五十分許，因敗血性休克而不治
    死亡。旋因肇事後，經不詳姓名之人報案，於警方趕赴現場
    時，由不詳姓名之路人向警方指陳係在場之丁○○駕車肇事
    而查獲。
二、案經戊○○、張杰、王施美華之丈夫乙○○訴由彰化縣警
    察局彰化分局報請臺灣彰化地方法院檢察署檢察官相驗、偵
    查後起訴。
    理  由
一、按被告以外之人於審判外之陳述，雖不符刑事訴訟法第159
    條之1、159條之2、159條之3、159條之4等規定，而經當事
    人於審判程序同意作為證據，法院審酌該言詞陳述或書面陳
    述作成時之情況，認為適當者，亦得為證據。當事人、代理
    人或辯護人於法院調查證據時，知有第159條第1項不得為證
    據之情形，而未於言詞辯論終結前聲明異議者，視為有前項
    之同意，刑事訴訟法第159條之5定有明文。本件被告於本院
    審理時，就被害人張杰、甲○○、戊○○、庚○○，證人
    丙○○等人於審判外之陳述部分，未就其證據能力聲明異議
    ，本院審酌該言詞陳述作成時之情況，並查無其他不法之情
    狀，足認為得為本案之證據，依刑事訴訟法第159條之5之規
    定，有證據能力，合先說明。
二、訊據上訴人即被告丁○○（以下稱被告）固坦認其並未考領
    普通小型車駕駛執照，於九十一年七月二十一日下午八時五
    十分許，駕駛車牌號碼Ｒ八─五五三九號自用小客車，沿彰
    化市○○○路由西往東方向行駛，途經該路段與崙美路口之
    設有行車號誌管制之交岔路口前，以時速約四十公里之速度
    行駛在內側車道，並撞及告訴人戊○○、張杰、證人甲○○、庚○○騎乘之前開機車而肇事等情不諱，然矢口否認有
    何上開過失犯行，辯稱：係因所駕駛之自用小客車煞車失靈
    ，且又踩錯油門，未看前行紅燈，行駛至前開路口煞車不住
    ，才會撞到前揭四輛機車，目前家產已遭告訴人拍賣取償云
    云。
三、本院查：
  (一)前揭被告無照駕駛小客車肇事之事實，業據被告坦承不諱，
    核與告訴人即被害人王施美華之先生乙○○、戊○○、張
    杰，證人丙○○、甲○○、庚○○、前往現場處理本件車禍
    之員警顏啟龍等人分別於警訊、檢察官偵訊、原審法院訊問
    及審理時之指訴及證述情節相符，並有彰化縣警察局道路交
    通事故調查報告表（被告駕車撞及丙○○所駕車輛之現場調
    查報告表）、舉發違反道路交通管理事件通知單、現場及相
    驗照片共計四十六幀在卷可佐。
  (二)告訴人戊○○因本件車禍受有頭部外傷併腦震盪症狀、右大
    腿肌肉扭傷併神經症狀及下背部挫傷等傷害，告訴人張杰
    則因而受有腦震盪及身體多處擦傷等傷害，有診斷證明書二
    紙在卷可稽。而被害人王施美華確係因本件車禍而受有顱內
    出血等傷害，因敗血性休克致死亡，業經臺灣彰化地方法院
    檢察署檢察官督同檢驗員相驗屬實，並製有勘驗筆錄、驗斷
    書及相驗屍體證明書各一份在卷可憑。
  (三)按汽車行駛至交岔路口，其行進應遵守燈光號誌之指示；復
    按在雙向四車道行駛時，除準備停車或臨時停車外，不得駛
    出路面邊線，道路交通安全規則第九十八條第一項第五款、
    第一百零二條第一項第一款分別定有明文。被告駕車自應注
    意遵守上開規定，而依當時天候晴、有照明設備、路面乾燥
    、無缺陷、無障礙物、視距良好等一切情狀，並無不能注意
    之情事，有道路交通事故調查報告表一件在卷可稽，竟疏未
    注意同向、右前方慢車道上適有告訴人戊○○、張杰、證
    人甲○○等人騎駛之機車在該處停候紅燈之情狀，仍貿然以
    時速約四十公里之速度，自其行駛之內側車道往右駛出路面
    邊線，而自後衝撞告訴人戊○○、張杰、證人甲○○等人
    騎乘之前開機車而闖越紅燈，使告訴人戊○○、張杰二人
    受有前揭傷害，並使王施美華因而受有顱內出血等傷害，經
    送醫急救後，仍因敗血性休克而不治死亡，被告自應負過失
    責任，且其前開過失行為與告訴人戊○○、張杰二人所受
    傷害及被害人王施美華之死亡間，均具有相當因果關係。
  (四)本件經送臺灣省彰化縣區車輛行車事故鑑定委員會鑑定之結
    果，亦同認：「丁○○無駕照駕駛自小客車侵入慢車道及闖
    紅燈，為肇事原因。戊○○駕駛重機車、張杰駕駛重機車
    、甲○○駕駛重機車及庚○○駕駛輕機車，均遵守紅燈管制
    停候中，無肇事因素」，有臺灣省彰化縣區車輛行車事故鑑
    定委員會九十一年九月九日彰鑑字第九一○五六八號函附之
    鑑定意見書一份在卷可考。
  (五)被告雖以煞車失靈置辯，然查：前開被告駕駛之車牌號碼Ｒ
    八─五五三九號自用小客車（ＨＯＮＤＡ  ＣＩＶＩＣ車型
    ），經警方送請南陽實業股份有限公司（以下簡稱南陽公司
    ）鑑驗，經該公司以煞車制動測試機、量具檢測、操作步驟
    測試動作及目視方式鑑定之結果，認為：該車煞車制動力超
    出標準合格範圍，應有煞車制動之能力，不致導致失控現象
    ，煞車系統並無品質不良等情，有該公司九十一年九月二十
    七日（九一）南陽字第五六號函文一件及該函所附之車輛事
    故車鑑定報告一份、照片十四幀在卷可憑，是被告辯稱係所
    駕車輛煞車失靈等情，顯係事後卸責之詞，無可採信。
    綜合上述，本件被告犯罪事證明確，其所為前開否認過失犯
    行之辯解，係屬嗣後推諉之詞，不足採信。被告前開過失犯
    行洵堪認定。
四、核被告所為，係犯刑法第二百七十六條第一項之普通過失致
    人於死罪、同法第二百八十四條第一項前段之普通過失傷害
    罪。又被告以一普通過失行為，觸犯上開二罪名，為想像競
    合犯，應依刑法第五十五條之規定，從一較重之普通過失致
    人於死罪處斷。再被告無駕駛執照駕車，因而致人受傷及死
    亡，應依道路交通管理處罰條例第八十六條第一項規定加重
    其刑。
五、原審法院審酌被告之過失程度非輕、其過失導致告訴人戊○○、張杰二人受有前揭傷害，並致被害人王施美華死亡之
    無可彌補後果、犯罪後猶飾詞卸責之犯罪後態度等一切情狀
    ，適用刑事訴訟法第二百九十九條第一項前段，刑法第二百
    七十六條第一項，第二百八十四條第一項前段，第五十五條
    ，道路交通管理處罰條例第八十六條第一項，罰金罰鍰提高
    標準條例第一條前段，判決被告因過失致人於死罪，量處有
    期徒刑一年八月，經核認事用法，均無不合，量刑亦屬適當
    。被告上訴意旨略稱：被告已年老，請求判決宣告緩刑等語
    ，惟查：I被告無駕駛執照駕駛前揭自用小客車，先與丙○○所駕駛之車牌號碼九Ｈ─一一五七號自小客車發生車禍（
    丙○○則未受有傷害），於雙方正下車協談賠償事宜時，因
    後方車輛駕駛要求被告先將上開肇事車輛倒退，以免影響後
    方車輛之通行，被告乃上車將前開所駕車輛倒車，並藉機逃
    離現場，其不負責任之態度可見一斑；II被告為逃脫前開與
    丙○○之肇事責任，心慌意亂之際，再為本件犯行，過失情
    節重大，所造成之身體、生命法益傷害非輕，犯後未與告訴
    人戊○○、張杰及被害人王施美華之丈夫乙○○成立民事
    和解；III雖依乙○○於本院行準備程序時陳稱：伊於被告肇
    事後，申請法院假扣押被告財產，並藉由民事訴訟訴訟程序
    已拍賣被告財產取償完畢。被告於肇事後，從未探親，置之
    不理，態度很不好等語，足見王施美華家屬之獲得賠償顯非
    被告主動賠償所致；另告訴人戊○○、張杰部分亦無證據
    證明已獲合理之賠償；Ⅳ行為人因犯罪行為所造成損害，其
    民事責任是否賠償本與刑事有罪判決是否宣告緩刑間無必然
    關連。本院綜合上情，認不宜宣告緩刑，被告上訴為無理由
    ，應予駁回。
六、檢察官上訴意旨以茲據告訴人乙○○具狀請求上訴，略以：
    被告所為實係構成不確定故意之殺人罪嫌，因被告當時係為
    逃避丙○○之賠償請求，乃駕車逃逸，不顧周遭環境汽機車
    駕駛之生命、身體安全而快速逃離現場，雖遇前方停有多輛
    機車，竟仍不願煞車，嗣因被告車輛遭其中一台機車卡住，
    迫於無奈方停下，若當時被告肯輕踩煞車，當可防止悲劇之
    發生，惟渠捨此而不為，終造成多人死傷慘劇，可見被告於
    事發當時之心裡恆無煞車之考慮，渠主觀上之犯意當已具備
    殺人之未必故意，亦即被害人王施美華之死亡結果並不違背
    其本意，且渠容認死亡結果之發生甚明。而被告既係未必故
    意殺人，其行為已構成刑法第二百七十一條第一項之殺人罪
    ，原審判決尚有可議之處等語。因之請求本檢察官上訴，經
    核尚非顯無理由等語。本院查：
  (一)按檢察官就被告犯罪事實，應負舉證責任，並指出證明之方
    法，刑事訴訟法第一百六十一條第一項定有明文。前揭規定
    係指檢察官除應就被告之犯罪事實負提出證據之責任外，並
    應負說服之責任，使審判之法官確信被告犯罪構成事實之存
    在。次按告訴人之告訴，係以使被告受刑事訴追為目的，是
    其陳述是否與事實相符，仍應調查其他證據以資審認（參照
    最高法院五十二年台上字第一三○○號判例）。
  (二)前揭南陽公司就肇事小客車鑑定結果，雖認：該車煞車制動
    力超出標準合格範圍，應有煞車制動之能力，不致導致失控
    現象，煞車系統並無品質不良等情，固已見前述，然鑑定結
    果亦同時認為：I因系爭小客車疏於警覺及保養，使其來令
    片已磨耗至警示響片已產生吱吱之異音程度，尤其右後輪來
    令片甚至磨耗殆盡並傷及碟盤，易造成煞車力之衰減，尤其
    於高速行駛或重負荷行駛時，會拉長其煞車反應距離；II駕
    駛煞車、油門踏板操作空間範圍內，有一些外來雜物堆放其
    間，而腳踏墊也位移，部分卡在煞車及油門踏板上，如此環
    境易造成操作上干涉、誤操作情形等語，有該公司九十一年
    九月二十七日（九一）南陽字第五六號函文一件及照片在卷
    可憑。被告所駕駛之小客車平日即缺乏保養，駕駛之煞車、
    油門踏板操作空間範圍內，堆放雜物，且腳踏墊也位移，部
    分卡在煞車及油門踏板上，加上，案發當時，被告係在甫與
    丙○○發生車禍，逃離前肇事現場，為避免被丙○○追及，
    在心慌意亂，是被告嗣於原審審理時所辯，其於煞車時，有
    誤踩油門情形，並非不可想像。
  (三)被告與被害人等素昧平生，均無任何仇怨，被告於肇事時，
    已逾七十高齡，其以小客車自後高速撞擊多部機車，相同之
    物理反作用力，將陷已身安全於極度危險之中，就情理而論
    ，亦難認有殺人之犯意。檢察官上訴並未對被告具備殺人之
    未必故意犯罪事實負提出證據之責任，並負說服之責任，使
    本院確信被告有殺人未必故意犯罪構成事實之存在；況且檢
    察官起訴書係認定被告係犯刑法第二百七十六條第一項過失
    致死及第二百八十四條第一項前段過失傷害，而僅據告訴人
    乙○○之請求上訴狀之陳述，而遽予提起上訴，經核亦無理
    由，應併予駁回。
七、據上論結，應依刑事訴訟法第三百六十八條，判決如主文。
本案經檢察官己○○到庭執行職務。
中    華    民    國    95    年    6    月    21     日
            刑事第四庭  審判長法  官  洪  耀  宗
                              法  官  江  德  千
                              法  官  劉  登  俊
上列正本證明與原本無異。
如不服本判決應於收受送達後十日內向本院提出上訴書狀，其未
敘述上訴之理由者並得於提起上訴後十日內向本院補提理由書（
均須按他造當事人之人數附繕本）。
                              書記官  粘  銘  環
中    華    民    國    95    年  6    月     22      日
                                                      Ａ


司法院資訊處製作；財團法人民間司法改革基金會備份。
